【裁判字號】    89,易,619
【裁判日期】    890710
【裁判案由】    違反礦業法
【裁判全文】
臺灣臺南地方法院刑事判決                          八十九年度易字第六一九號
    公  訴  人  臺灣台南地方法院檢察署檢察官
    被      告  甲○○
右列被告因違反礦業法等案件，經檢察官提起公訴 (八十八年度偵字第八六Ｏ七號)
，本院判決如左：
    主  文
甲○○連續攜帶凶器竊盜，處有期徒刑捌月，緩刑參年。
石灰石礦量共計肆萬肆仟肆佰公噸均沒收之，如已出售或自用時，應追繳其代價共計
新台幣捌佰柒拾玖萬壹仟貳佰元。
    事  實
一、甲○○係顯翔企業有限公司（下稱：顯翔公司）負責人，明知如附圖Ａ、Ｂ部分
    坐落於台南縣東山鄉○○○段一四Ｏ之一三、一四Ｏ之一五地號之土地，非屬顯
    翔公司前所領有經濟部台濟採字第五三Ｏ三號許可採礦執照範圍（前開執照已於
    八十六年十二月三十一日因期限屆滿而失效，亦即原許可礦區範圍包括同前大埔
    段一四Ｏ之八、一四Ｏ之九、一四Ｏ之十地號，面積共計六點四四Ｏ八公頃），
    係屬石灰石國家保留區，嚴禁未經許可之任何開採行為。詎甲○○基於意圖為自
    己不法所有之概括犯意，於八十八年三月間中旬某日起至四月上旬某日止，僱用
    卡車及挖土機、鑿壁機至前開如附圖Ａ、Ｂ部分之石灰石國家保留區，未經許可
    ，連續違法私自竊取石灰石礦得手，共計約達四萬四千四百公噸。嗣於八十八年
    三月十七日及同年四月七日為經濟部礦務局嘉義礦場保安人員查獲，始查悉上情
    。
二、案經經濟部礦務局函送台灣台南地方法院檢察署檢察官偵查起訴。
    理  由
一、訊據被告甲○○固坦承有於前開時、地僱用卡車、挖土機、鑿壁機在如附圖Ａ、
    Ｂ部分開採石灰石礦等情，惟矢口否認有何違法私自採礦之犯行，辯稱：顯翔公
    司對礦務局不准展限之處分已提出訴願、再訴願等行政救濟程序，伊認為在救濟
    程序未完成前，仍屬礦業權視為存續情形之一，是礦務局就禁止顯翔公司開挖之
    行政處分應屬違法，否則伊與顯翔公司均已投資大量金錢於該礦區，若確定不能
    開挖，對伊影響太大，故在該行政救濟程序階段，伊的開挖行為尚不構成違法私
    自採礦；況且退步言，就算許可採礦執照已因屆期而失效，但後續仍須整地，以
    免水土流失，造成危險，是伊與顯翔公司才出動卡車等進行復整工作，而非進行
    開採云云。惟查：
（一）本件被告違法採礦之地域如附圖Ａ、Ｂ部分為台南縣東山鄉○○○段林一四Ｏ
      之一三、一四Ｏ之一五地號之土地，並非被告原許可礦區範圍（亦即同前開大
      埔林段一四Ｏ之八、一四Ｏ之九、一四Ｏ之十地號，其採礦許可期限至八十六
      年十二月三十一日屆滿）；且前開地號業經經濟部公告為石灰石國家保留區，
      原採礦區礦業權有效期間屆滿後已當然消滅，不得探採，否則即屬違法私自探
      採之事實，有經濟部礦務局以八八礦局行三字第ＯＯ七五五四號函、八八礦局
      行三字第ＯＯ二一九四號函附實測圖、經濟部採礦執照影本、台南縣白河地政
      事務所土地複丈成果圖各一份附卷可資佐憑，是被告所辯其於八十八年三月、
      四月間在原礦區僱用鑿壁機、挖土機等之行為，縱使是開採行為，但既仍在申
      請展限之訴願再訴願限期內，應視為礦業權仍然存續，尚未失效，自非違法採
      礦行為，是所採礦產，自非屬盜採乙節，實不足採。
（二）次查，本件違法採礦地域，如附圖Ａ、Ｂ部分地號土地，被告從未取得礦業用
      地許可，而逕為開挖石灰石等情，有台灣省礦務局一般安全監督檢查報告表（
      包含不定期追蹤查核礦區，發現如附圖Ａ、Ｂ部分有開挖現象之內部簽辦便條
      ）及圖片二紙、照片二十幀附卷可稽。復查，就許可已失效之舊礦區作水土保
      持，亦應依據水土保持法之規定，先提出水土保持計畫書，經行政主管機關審
      核通過後，始得進行，否則仍係違法開採行為等情，業經證人即於偵查中會同
      履勘之台灣省礦務局監督員劉定生、乙○○及台南縣政府農業局水土保持人課
      證人謝榮南證述明確在卷（參見偵查卷第五十九頁背面、第六十頁正面，本院
      八十九年四月二十四日、同年五月二十四日訊問筆錄），且有經濟部礦務局會
      同台南縣政府、台南縣白河地政事務所及台南地方法院檢察署檢察官履勘屬實
      ，並著有會勘紀錄及勘驗筆錄足資佐參。是本件被告辯稱所為係為水土保持計
      云云，就法言法，仍屬非法之開採行為，其因此所獲得之石灰石，仍屬盜採。
      是被告前開犯行，事證明確，犯行堪以認定。
（三）此外，被告違法採取之石灰石，經經濟部礦務局估算結果，如附圖Ａ、Ｂ部分
      之礦域範圍長約五十七公尺，寬約四十八點五公尺，高約八點五公尺，本地區
      石灰石礦床緻密性較不足，經考量表土情形，比重以二點三，可採率以零點九
      計算所得之礦量（扣除堆置於搬運道路下邊坡之石灰石堆置量約四二三四公噸
      ）達四萬四千四百公噸，此業據經濟部所覆八八礦局行三字第ＯＯ二一九四號
      函附計算表一份足憑。是依據台灣地區石灰石銷售價格每公噸為新台幣（下同
      ）一百九十八元換算，應追繳被告之金額，共計八百七十九萬一千二百元。
二、被告僱用挖土機、鑿壁機等大型機具以盜採石灰石，該等機具客觀上足對人之身
    體、生命構成威脅，核被告甲○○所為，係犯礦業法第九十六條第一款之違法私
    自採礦罪及刑法第三百二十一條第一項第三款之攜帶凶器竊盜罪。被告先後多次
    犯行，時間緊接，方法相同，觸犯構成要件相同之罪名，顯係基於概括犯意為之
    ，依連續犯規定，論以一罪，並依法加重其刑。又被告所犯竊盜罪，係侵害經濟
    部礦務局對於礦石之監督權，所犯礦業法係侵害國家對前開國有礦石探採之管理
    ，被告係以一行為而觸犯上開二罪名，為想像競合犯，應從一重之竊盜罪處斷（
    參照台灣高等法院八十五年度易字第一二一號判決意旨）。公訴人雖僅就違法私
    自採礦之犯行提起公訴，然檢察官就犯罪事實一部起訴者，其效力及於全部，本
    件被告攜帶凶器竊盜之犯罪事實，與前揭論罪科刑之違法採取砂石部分，有想像
    競合犯之關係，已如前述，本院自應就屬於裁判上一罪之攜帶凶器竊盜部分一併
    加以裁判，併此敘明。爰審酌被告之智識程度、犯罪動機、所生對國家礦產減損
    之損害及犯後態度等一切情狀，量處如主文所示之刑，以資懲儆。又被告未曾受
    有期徒刑以上刑之宣告，此有台灣高等法院全國前案記錄表乙紙在卷足憑，其因
    一時失慮，致罹刑章，經此刑之宣告後，應知警惕，信無再犯之虞，本院因認以
    暫不執行為適當，爰併宣告緩刑三年，以啟自新。另被告本件販賣石灰石礦量共
    計約四萬四千四百公噸，所得計八百七十九萬一千二百元，併依礦業法第九十九
    條宣告沒收，該石灰石礦早已出售，爰依法追繳其代價。
據上論斷，應依刑事訴訟法第二百九十九條第一項前段，礦業法第九十六條第一款、
第九十九條，刑法第十一條前段、第三百二十一條第一項第三款、第五十五條、第五
十六條、第七十四條第一款，罰金罰鍰提高標準條例第一條前段，判決如主文。
本案經檢察官周文祥到庭執行職務。
中    華    民    國      八十九      年    七        月    十        日
                                  臺灣臺南地方法院刑事第三庭
                                      審判長法  官  董武全
                                            法  官  高如宜
                                            法  官  謝家宜
右正本證明與原本無異。
如不服本判決，應於判決送達後十日內，向本院提出上訴狀。
                    書記官  魏芝雯
中    華    民    國      八十九      年    七        月    十        日
附錄本件論罪科刑法條：
中華民國刑法第三百二十一條
犯竊盜罪而有左列情形之一者，處六月以上五年以下有期徒刑：
一  於夜間侵入住宅或有人居住之建築物、船艦，或隱匿其內而犯之者。
二  毀越門扇、牆垣或其他安全設備而犯之者。
三  攜帶兇器而犯之者。
四  結夥三人以上而犯之者。
五  乘火災、水災或其他災害之際而犯之者。
六  在車站或埠頭而犯之者。
前項之未遂罰之。


司法院資訊處製作；財團法人民間司法改革基金會備份。
